臺灣高等法院刑事判決　　　　　　　　　　　　　九十三年度上訴字第三一八五號
　　上　訴　人　臺灣桃園地方法院檢察署檢察官
　　被　　　告　戊○○
右上訴人因被告違反公司法等案件，不服臺灣桃園地方法院九十一年度訴字第四五三
號，中華民國九十三年八月十三日第一審判決（起訴案號：臺灣桃園地方法院檢察署
八十九年度偵字第四五七三號、偵字第一二八三０號、調偵字第九二號、九十年度偵
字第一六六四一號），提起上訴，本院判決如左：
    主  文
上訴駁回。
    理  由
一、公訴意旨略以：戊○○與郭遵憲以及五冀公司董事蒙漢生、監察人管俊強、股東
    兼會計子○○（後四人所涉詐欺犯嫌，另為不起訴處分）共同經營五冀公司，渠
    等以優瑪仕互助聯誼中心之名，對外召募互助會，每組互助會會員二十四人，每
    會會金一萬元，由五冀公司負責互助會相關會務之運作、管理、諮詢及輔導，並
    向每位會員收取五千元之服務費。五冀公司即以提供此項服務營取利益，並自八
    十六年十二月間起，陸續召募癸○○、丙○○、辛○○、丁○○、寅○○、壬○○、羅林瑞、庚○○、丑○○、辰○○、甲○○、乙○○、卯○○、己○○等十
    組合計二百四十人次之會員入會，惟因所招募之會員人數不如預期，致五冀公司
    營運虧損，於是郭遵憲、蒙漢生、管俊強、子○○有意終止經營，並將會務改以
    民間互助會之方式運作，惟戊○○堅持繼續營運，郭遵憲等人乃於八十七年五月
    間將相關會務移交予被告戊○○後，退出五冀公司之經營。詎戊○○基於意圖為
    自己不法所有之概括犯意，自八十七年五月間起，於為得標會員收得會款後，竟
    與得標者私下協約，按得標者繳交會款之期數計算其應得之利息，再加上得標者
    已繳交之會款，合計為得標者可得之會金，餘款為被告戊○○取得，並由戊○○
    負責繳交得標者應繼續繳付之會款。戊○○於承擔多位會員之互助會債務後，竟
    仍對如附表所示之會員訛稱會務運作正常，使前開會員陷於錯誤，而陸續繳交會
    款予戊○○，戊○○即以此法連續詐得如附表所示之金額得手。嗣前開會員或因
    得標未獲會金，或於八十八年九月因戊○○停止會務，始知受騙，因認戊○○此
    部分涉有刑法第三百三十九條第一項之詐欺取財罪嫌云云。
二、按犯罪事實應依證據認定之，無證據不得推定其犯罪事實；又不能證明被告犯罪
    者，應諭知無罪之判決，刑事訴訟法第一百五十四條、第三百零一條第一項分別
    定有明文。復按告訴人之告訴，本以使被告受刑事訴追為目的，故其陳述是否與
    事實相符，自應調查其他證據，以資審認，苟其所為攻擊之詞，尚有瑕疵，則在
    此瑕疵未予究明以前，即不能遽採為斷罪之基礎（最高法院六十九年度臺上字第
    一五三一號判決意旨參照）。再者，認定被告有罪之事實，應憑證據，如未能發
    現相當之證據，或證據不足以證明，自不能以推測或擬制之方法，以為裁判之基
    礎；且認定事實所憑之證據，其為訴訟上之證明，須達於通常一般人均不致有懷
    疑，而得確信其為事實之程度者，始得據為有罪之認定，倘其證明尚未達到此一
    程度而有合理之懷疑存在時，尚難為有罪之認定基礎；另苟積極證據不足以為不
    利於被告事實之認定，即應為有利於被告之認定，更不必有何有利之證據，最高
    法院三十年上字第八一六號、四十年臺上字第八六號、七十六年臺上字第四九八
    六號判例分別揭有上旨，足資參酌。復按刑法第三百三十九條詐欺罪之成立，係
    以行為人意圖為自己或第三人不法之所有，以詐術使人將本人或第三人之物交付
    或取得利益為要件，而所謂以詐術使人交付，必須被詐欺人因其詐術而陷於錯誤
    ，若其所用之方法，不能認為詐術，亦不致使人陷於錯誤，即不構成該罪（最高
    法院四十六年臺上字第二六號判例參照）。抑有進之，證人之證言固非不得做
    為認定被告犯罪事實之證據，惟須此項證言無瑕疵可指，且與事實相符者，始足
    當之，苟證人之證言有瑕疵時，即不得做為不利被告認定之唯一依據。為貫徹無
    罪推定原則，檢察官對於被告之犯罪事實，應負實質舉證責任。刑事訴訟法修正
    後第一百六十一條（下稱本法第一百六十一條）第一項規定「檢察官就被告犯罪
    事實，應負舉證責任，並指出證明之方法」，明訂檢察官舉證責任之內涵，除應
    盡「提出證據」之形式舉證責任（參照本法修正前增訂第一百六十三條之立法理
    由謂「如認檢察官有舉證責任，但其舉證，仍以使法院得有合理的可疑之程度為
    已足，如檢察官提出之證據，已足使法院得有合理的可疑，其形式的舉證責任已
    盡」）外，尚應「指出其證明之方法」，用以說服法院，使法官「確信」被告犯
    罪構成事實之存在。此「指出其證明之方法」，應包括指出調查之途徑，與待證
    事實之關聯及證據之證明力等事項。同條第二、三、四項，乃新增法院對起訴之
    審查機制及裁定駁回起訴之效力，以有效督促檢察官善盡實質舉證責任，藉免濫
    行起訴。刑事訴訟法修正後第一百六十三條（下稱本法第一百六十三條）釐訂法
    院與檢察官調查證據責任之分際，一方面揭櫫當事人調查證據主導權之大原則，
    並充分保障當事人於調查證據時，訊問證人、鑑定人或被告之權利（同條第一項
    ）；另一方面例外規定法院「得」及「應」依職權調查證據之補充性，必待當事
    人舉證不足時，法院始自動依職權介入調查，以發見真實（同條第二項）；再增
    訂法院依職權調查證據前，應踐行令當事人陳述意見之程序（同條第三項），以
    貫徹尊重當事人查證之主導意見，確保法院補充介入之超然、中立。
三、公訴意旨認被告戊○○涉有詐欺取財犯嫌，係以：(一)、告訴人癸○○、丙○○、
    辛○○、丁○○、寅○○、壬○○、羅林瑞、庚○○、丑○○、辰○○、甲○○
    、乙○○、卯○○、己○○之指訴及互助會會單十張在卷足證。(二)、被告戊○○
    以交付部分得標會款之方式承擔得標會員債務之事實，業經被告戊○○自陳在卷
    ，足認被告戊○○將得標會款挪為己用，卻不將實情告知其他會員，事後復無法
    繳付所承擔之互助會債務，施詐行徑已然彰明等為其主要論據。
四、訊據被告戊○○固坦承其為五冀公司之股東，擔任優瑪仕互助聯誼中心會長，以
    五冀公司優瑪仕互助聯誼中心之名義對外召募互助會，並向入會之會員收取每會
    五千元之服務費，嗣因公司週轉不靈致無法交付會款予得標會員之事實不諱，惟
    否認詐欺取財犯行，辯稱略以：「因五冀公司實際資本額是一百二十五萬元，成
    立公司之初付了房租、裝潢等開辦費用花了將近九十萬元，資本只剩下三十幾萬
    元，公司一個月營運費用將近三、四十萬元，所以帳面上不可能沒有問題，當初
    就是想把這些會結束掉，所以並沒有招募新的會員，並沒有私自挪用會員繳交之
    會款，是因為有活會或死會會員沒有繳交會款，公司財務才會週轉不靈，無法正
    常支付會款，有告訴會員公司營運狀況，如果會員不同意就不會繼續繳交這些錢
    ，確實沒有詐欺意思」等語，經查：
(一)、被告戊○○與郭遵憲、蒙漢生、管俊強及子○○於八十六年十一月間集資一百二
    十五萬元成立五冀公司，嗣經臺灣省政府建設廳（現已改為經濟部中部辦公室）
    於同年月二十八日函准設立登記在案，並同時成立優瑪仕互助聯誼中心，原由郭
    遵憲之姊姊郭春花擔任該中心會長，嗣改由被告戊○○擔任會長，對外召募以二
    十四位會員組成一組，每月會款一萬元之互助會，並指定其中一位會員為會首，
    由會員、會首、優瑪仕互助聯誼中心及五冀公司共同簽訂契約書，委託五冀公司
    負責該互助會會務之管理、諮詢及輔導，亦即由五冀公司負責互助會之開標、向
    會員收取會款、催收會款及交付會款給得標會員，並向入會之會員收取每會五千
    元之服務費，以此牟利，嗣有告訴人癸○○、丙○○、辛○○、丁○○、寅○○
    、壬○○、羅林瑞、庚○○、丑○○、辰○○、甲○○、乙○○、卯○○、己○○等人自八十六年十二月三日起陸續參加五冀公司召募之互助會，至八十七年五
    月間止五冀公司共召募十組之互助會等情，業經證人郭春花、子○○、蒙漢生、
    郭遵憲於原審證述在卷，且為被告戊○○所不否認，復有經濟部公司執照、桃園
    縣政府營利事業登記證、優瑪仕互助聯誼中心契約書、優瑪仕互助聯誼中心會員
    聯絡單等在卷可稽，堪認為真實。
(二)、五冀公司自八十六年十二月三日召募成立第一組互助會後，至八十七年五月六日
    止，陸續召募每組二十四會共十組之互助會，依據上開契約書約定，每會收取五
    千元服務費，五冀公司收取之服務費應有一百二十萬元，然被告戊○○稱：「我
    們總共是十組會，一組二十四人，每個人交五千元，一組之收入是十二萬元，可
    是三千元要提供獎金及薪水，公司實際上收入只有二千元，還要付房租、電話費
    、會計之薪水等」等語（原審卷一第一九八頁、第一一九頁），核與郭遵憲於原
    審稱：「（介紹一個人入會可以分多少錢？）三千元」等語（原審卷一第二二六
    頁）大致相符，則五冀公司之收入自少於一百二十五萬元，而該服務費收入為五
    冀公司唯一收入來源，則在未能召募新會員收取服務費情況下，公司每天營運均
    必須支出水電、房租、薪資等費用，自是入不敷出，此從證人子○○即五冀公司
    股東兼會計於八十七年七月七日離開五冀公司時，曾與被告戊○○簽訂移交證明
    書（偵字第一二八三０號卷第二０九頁），從該移交證明書記載子○○移交給被
    告戊○○之現金僅剩四萬零二百八十一元，可證五冀公司自成立至八十七年七月
    間，不到一年時間已虧損連連，且郭遵憲及證人子○○於原審亦分別證稱：「公
    司並沒有另外再收服務費。到八十七年五月以前差不多有兩百四十個人入會，但
    是都沒有再增加會員，公司沒有收入，無法繼續營運，我認為有風險，所以我才
    退出五冀公司」、「（為何要退出股東？）那時候資金已經開始緊縮，是因為房
    租、薪資開銷很大，房租一個月要付四萬元，薪資部分一個月約要十萬左右，所
    以資金才開始不太夠」等語（原審卷一第一八頁、第四二頁）。復參以證人林福
    祥即五冀公司法務人員於原審證稱：「（週轉不靈之原因？）會員繳款之呆帳，
    又一組二十四人，但實際上只有近二十人左右，繳款遲延是因素之一，制度亦頗
    有問題，員工之薪資的固定支出，收入只賺會員的五千元，期限二年，不平衡所
    造成」（偵字第一二八三０號卷第八一頁反面），繼於原審理時證稱：「（八十
    七年七月份有無以三千二百元標到ＦＡ○一三的合會？）有得標，因為當初都有
    簽合約。我繳了二、三個月的死會、活會的會錢，聽說公司好像有點問題，他們
    搬到敏盛對面去，我去找被告戊○○把所有死會、活會的錢全部跟他結清，被告
    還欠我十幾萬元，還有簽本票，被告（戊○○）先給我其他會員的本票，我去跟
    她收，我記得是鄧曉雯的本票，被告（戊○○）叫我去收尾款，我收二個月之後
    就沒有收到錢，因為鄧曉雯也有二、三個會的錢沒有辦法付，也跑掉了」等語（
    原審卷二第七一頁、第七二頁），足見八十七年七月間確有得標死會會員無法付
    清會款情形發生，則五冀公司先天上制度不良，加上部分死會會員未繳款或遲延
    付款等因素，致該公司經營之互助會無法順利結束而倒會，其因素頗多，尚難認
    係公訴人所指被告戊○○將會款挪為己用之結果。
(三)、五冀公司之股東郭遵憲、蒙漢生、管俊強於八十七年五月間相繼離開五冀公司，
    由被告戊○○獨自接管五冀公司後，股東兼會計之子○○亦於同年七月七日離開
    五冀公司，並移交公司僅存之現金四萬零二百八十一元予被告戊○○之事實，如
    前所述，被告戊○○於接管五冀公司後，將原有十個互助會得標之死會會員結算
    清楚剔除，將活會會員縮編成三個會，並於同年十月十四日及同年月二十七日相
    繼公告修改「優瑪仕互助聯誼中心契約書」內容，將原契約書第四條第四款第一
    項至第六項核保標準修改為「會員得標時，需提供保證之標準（核保標準）：１
    、不動產設定。２、軍公教乙名＋職業保二名。３、標得會款後，其餘死會會款
    一次清償」，此有優瑪仕互助聯誼中心會員聯絡單三張、公告二張在卷可稽（偵
    字第一二八三０號卷第二一０頁至第二一二頁、第二一九頁、第二二０頁），被
    告戊○○辯稱：「上開修改後之核保標準可由得標之死會會員選擇先扣或用其他
    之方式」等語，業經證人洪敏峰於原審證稱：「我是在八十七年七月份以四千一
    百元得標。得標後他（指被告戊○○）說要找二個保證人，我有拿到全部的合會
    金，但是詳細金額數目我忘記了。我得標以後他們已經先扣掉死會的錢，因為用
    匯的很麻煩，是我自己要求要先扣掉死會的錢」、「（究竟是一得標就結清或是
    過了幾個月之後才結清？）我本身沒有再繳死會的錢，我是一得標就結清。因為
    合約書上寫說得標要找保證人」等語（原審卷二第六六頁、第六七頁）無誤，從
    上開公告可知被告戊○○並未規定得標之死會會員必須一次交清爾後應付之死會
    會錢不可，若能找到保證人或提供不動產設定擔保亦可。而被告戊○○確將該公
    告內容告知會員，業經告訴人癸○○於偵查證稱：「他（指被告戊○○）是以書
    面通知，就進行了」等語（偵字第一二八三０號卷第八三頁反面），及告訴人庚○○於原審稱：「（有無看過五冀公司之公告？）有。五冀公司後來有寄給我。
    是五冀公司直接寄給我，沒有經過我的同意」等語（原審卷一第一三０頁），復
    有證人林福祥收到該公告後，因不同意修改契約內容而寄給五冀公司及被告戊○○之存證信函在卷可證（偵字第一二八三０號卷第二二一頁），雖告訴人辰○○
    、寅○○、壬○○、卯○○等人均否認看過此公告，然被告戊○○既將其得標會
    員核保標準修改，自無將該公告作選擇性寄發之理，自難以部分會員未見過該公
    告，遽認被告戊○○係與得標會員私下協議，預先扣除將來要繳之死會會款，公
    訴意旨認被告戊○○與得標會員私下協議云云，尚有誤會。
(四)、另依卷附優瑪仕互助聯誼中心契約書、得標會員簽署之互助清償契約書及本票內
    容，該互助清償契約書係由得標會員與五冀公司簽訂，本票之簽發人為得標會員
    、受款人則為被告戊○○，此有互助清償契約書六張及本票三張扣案可證，足見
    五冀公司業已承擔得標會員之債務，則得標之會員無論是否選擇領取全部之得標
    金額，以後每期繳交會款一萬元，或領取扣除爾後每月應交死會會款之得標金額
    ，五冀公司於以後每期互助會開標後，均有義務將得標金額交給得標會員，被告
    戊○○有無變更上開核保標準對於活會會員並無任何差異，因為五冀公司原本就
    已承擔得標會員之債務，且活會會員亦有每期交付會款給五冀公司之義務，不因
    上開核保標準變更而有所改變，復參以告訴人卯○○於原稱：「我沒有看過五冀
    公司的公告，但是戊○○有跟我解釋這個公告內容，他說有很多死會的人收不到
    錢，就把正常繳款之會員重新編組」、「當時改組時戊○○說要退出的話，沒有
    那麼快拿到錢，所以就繼續繳錢」等語（原審卷一第一三二頁、第一三三頁），
    足見會員是否繼續繳交會款與被告戊○○變更核保標準並無關係，尚難認此為被
    告戊○○施用之詐術，況被告戊○○接管五冀公司後，並未再繼續召募新的會員
    加入互助會，且告訴人等均係在被告戊○○接管五冀公司前參加五冀公司之互助
    會，並無證據足資證明告訴人加入互助會係被告戊○○施用詐術之結果。另公訴
    人認被告戊○○將得標之會款挪為己用，卻不將實情告知其他會員云云，然公訴
    人並未舉證證明被告戊○○有將得標會款挪為己用，況被告戊○○縱將得標會款
    挪為己用，事後無法繳交承擔互助會債務，亦僅係事後債務不履行之問題，要與
    詐欺取財罪無涉。
(五)、綜上，本件並無充分之積極證據證明被告戊○○變更核保標準，係對於告訴人等
    施以詐術，且無證據證明告訴人等有因此陷於錯誤而交付財物，復查無其他積極
    證據，足認被告戊○○有詐欺取財犯行，縱被告戊○○或對收取之會款去向交代
    不清，然此部分應僅係被告戊○○於承擔得標會員債務後，因無法清償告訴人所
    生債務不履行之民事糾葛，尚難認被告戊○○有公訴人所指詐欺取財犯行，既不
    能證明被告戊○○犯罪，依前開法條及判例意旨，此部分應為被告戊○○無罪之
    諭知。
五、原審以不能證明被告此部分犯罪而為其無罪之諭知，經核原判決此部分並無違誤
    ，檢察官仍執原起訴之前詞，即認為被告挪用會員所繳會款，隱瞞公司資力不佳
    情形，繼續向會員收取會款，有主觀詐欺犯意與客觀詐欺行為等情，提起上訴，
    然仍未舉證證明所陳各情，是檢察官以推測之詞指摘原判決不當，請求撤銷改判
    ，為無理由，應予駁回。
六、據上論斷，應依刑事訴訟法第三百六十八條，判決如主文。
本案經檢察官王安明到庭執行職務。
中　　　華　　　民　　　國　　九十三　　年　　 十二 　　月　　 十五 　　日
                              臺灣高等法院刑事第七庭
                                  審判長法  官  吳　啟　民
                                        法  官  林　瑞　斌
                                        法  官  施　俊　堯
右正本證明與原本無異。
不得上訴。
                                        書記官  陳　彥　蕖
中　　　華　　　民　　　國　　九十三　　年　　 十二 　　月　　 十五 　　日
